最高法院刑事判決　　　　　　　　　　　　　　　九十一年度台上字第七五六七號
　　上　訴　人　台灣高等法院台中分院檢察署檢察官
　　被　　　告　甲○○
右上訴人因被告偽造文書等案件，不服台灣高等法院台中分院中華民國八十九年十月
五日第二審判決（八十八年度上訴字第一三九六號，起訴案號：台灣南投地方法院檢
察署八十七年度偵緝字第七十號），提起上訴，本院判決如左：
    主  文
上訴駁回。
    理  由
一、行使偽造私文書部分
按刑事訴訟法第三百七十七條規定，上訴於第三審法院，非以判決違背法令為理由，
不得為之。是提起第三審上訴，應以原判決違背法令為理由，係屬法定要件。如果上
訴理由狀並未依據卷內訴訟資料，具體指摘原判決不適用何種法則或如何適用不當，
或所指摘原判決違法情事，顯與法律規定得為第三審上訴理由之違法情形，不相適合
時，均應認其上訴為違背法律上之程式，予以駁回。本件檢察官上訴意旨略稱：(一)、
法務部調查局民國八十九年五月十六日（八九）陸（二）字第八九０三０一九八號鑑
定通知書無法鑑定被害人林坤農、林坤泉之筆跡，而原審未命林坤農、林坤泉提供其
他平日書寫之字跡再送調查局繼續鑑定或轉請其他機關鑑定，遽行判決，有應調查之
證據而未予調查之違法。(二)、證人即本件借款之承辦人邱素琴供稱：有關書類均由被
告甲○○自行辦妥後再交伊電話對保等情，然被害人二人均否認邱素琴曾以電話向彼
等對保，而邱素琴因恐其程序不合規定而遭索賠，乃虛偽證稱被害人二人有同意作保
云云。原審採其證言內容為有利於被告之論斷，於法有違等語。
惟查原判決以公訴意旨略稱：被告甲○○意圖為自己不法之所有，於八十四年八月七
日，冒用林坤農、林坤泉名義為向中華民國儲蓄互助協會鹿谷儲蓄互助社（下稱鹿谷
儲蓄互助社）借款之連帶保證人，並在該社之借據上偽造林坤農、林坤泉署押，且在
借據上蓋用偽造之林坤農、林坤泉印章，致生損害於林坤農、林坤泉，再持該借據向
該社借錢，使該社不知有詐而誤以為林坤農、林坤泉願意擔任被告借款之連帶保證人
，乃借予被告新台幣（下同）二十五萬元，被告自八十五年八月七日起未依約清償借
款，經該社調查方知上情等情，因認被告涉犯刑法第二百十六條、第二百十條之行使
偽造私文書罪嫌。原判決引用第一審判決說明：被告堅決否認有上開犯行，並辯稱：
係事先徵得林坤農、林坤泉之同意為借款之連帶保證人，借據上之簽名及蓋章均係彼
等親自所為等語。經核對卷附借據上被告、林坤農、林坤泉之簽名，發現其三者之筆
跡特徵均不相同，並無法證明被告有在該借據上偽簽林坤農、林坤泉姓名。另核對前
開借據上林坤農、林坤泉二人之簽名，與其二人在鹿谷鄉農會之開戶印鑑卡及授信約
定書之簽名結果，發現林坤泉之署名，在「坤」字部分，均有將「土」寫成「七」之
現象；林坤農之署名，在「農」字部分，亦有將「曲」第一畫與右部分割裂，及「辰
」第一畫特別長之現象，堪認卷附借據上之簽名均分別由林坤農及林坤泉本人所為，
檢察官指其間之筆跡不相類，並非有據。證人即鹿谷儲蓄互助社承辦人邱素琴於偵查
中供稱：伊曾打電話向林坤農、林坤泉二人對保，核對其二人之身分證字號及出生年
月日係本人無誤等情。證人邱素琴係鹿谷儲蓄互助社僱用之職員，在本案中與被告之
利害關係相對立，衡情應無袒護被告之可能，其證詞自較於自身有利害關係之林坤農
、林坤泉二人所證可信。復按林坤農、林坤泉與被告並未同居一處，如彼等二人並未
同意擔任保證人，被告焉有可能得知其二人相關之身分資料等。林坤農、林坤泉二人
為脫免其連帶清償責任，其等自有可能事後否認簽名為連帶保證人。另參酌林坤農、
林坤泉二人於檢察官當庭命其等書寫自己姓名，其筆劃式樣變化不一，致法務部調查
局無法確認其書寫習慣及特徵，有該處八十七年十二月二十一日（八七）處發技（二
）字第八七０九五０六二號退還鑑定案件通知單一紙在卷可稽，顯見其二人於書寫自
己姓名之際，為避免與自己平日簽名雷同，而故意為不同之簽署。又本件系爭可疑之
借據，與原審再向南投縣鹿谷鄉農會索取之林坤農印鑑卡、領款傳票，及林坤農、林
坤泉當庭書寫之字跡，再囑法務部調查局鑑定結果，認關於林坤農之簽名字跡部分筆
劃特徵近似，惟因參考字跡書寫慣性變化不一，致無法詳細確認其異同，至林坤泉之
字跡，因林坤泉平時簽名書寫式樣變化不一致，難以歸納其書寫習慣及特徵，致無法
進行比對，亦有該局八十九年五月十八日（八九）陸（二）字第八九０三０一九八號
鑑定通知書在卷可參。益堪認林坤農、林坤泉二人之供述，不足為不利被告之認定，
本件不能證明被告有檢察官所指之犯行等情，已詳予說明其論斷所憑之依據及理由，
從形式上觀察，並無違背法令之情形。按證據之取捨與證據之證明力如何，均屬事實
審法院得自由裁量、判斷之職權；苟其此項裁量、判斷，並不悖乎通常一般之人日常
生活經驗之定則或論理法則，又於判決內論敘其何以作此判斷之心證理由者，即不得
任意指摘其為違法，而據為提起第三審上訴之合法理由。原審依據證人邱素琴所供之
內容及上開證據資料，論斷本件不能證明被告有檢察官所指之犯行等情，乃屬其採證
職權之合法行使，不容任意指為違法。又檢察官就被告犯罪事實，有舉證責任。原判
決已說明向南投縣鹿谷鄉農會索取林坤農印鑑卡、領款傳票等資料，先後二次送法務
部調查局鑑定之結果，均不能為不利被告論斷之依據。且原審縱命被害人等再提供其
他平日書寫之字跡，再送法務部調查局或其他機關鑑定，亦非即能為不利被告之認定
。況檢察官並未陳明曾聲請原審就上情為如何之調查，而於公判庭亦僅陳稱：請依法
判決云云（原審卷第一０一頁），並未依法就上情為舉證爭辯，不能任意指摘原審有
未依職權調查之違法。檢察官上訴意旨就原審取捨證據論斷事實之職權行使，及原審
已調查說明之事項，漫加指摘有查證未盡及採證違法之情事云云，均與法律規定得為
第三審上訴理由之違法情形不相適合，是檢察官就此部分之上訴違背法律上之程式，
應予駁回。
二、詐欺取財部分
按刑事訴訟法第三百七十六條所列各罪之案件，經第二審判決者，不得上訴於第三審
法院，法有明文。本件檢察官指被告涉犯刑法第三百三十九條第一項詐欺取財罪嫌部
分，核屬刑事訴訟法第三百七十六條第四款之案件，依上開說明，既經第二審判決，
自不得上訴於第三審法院。縱此部分公訴意旨認與上述行使偽造私文書部分有牽連關
係為裁判上一罪，但重罪之行使偽造私文書部分，其上訴為不合法，本院應從程序上
予以駁回，而無從為實體上判決，此部分亦無從適用審判不可分原則，併為實體上審
判。檢察官竟復對此部分提起上訴，顯為法所不許，應予駁回。
據上論結，應依刑事訴訟法第三百九十五條前段，判決如主文。
中      華      民      國    九十一    年     十二     月    三十一    日
                              最高法院刑事第三庭
                                  審判長法官  董  明  霈
                                        法官  林  茂  雄
                                        法官  王  居  財
                                        法官  張  祺  祥
                                        法官  吳  三  龍
      右正本證明與原本無異
                                              書  記  官
中      華      民      國    九十二    年      一      月      九      日
